臺灣宜蘭地方法院民事判決　　　　　　　 95年度訴字第277號
原　　　告　庚○○
訴訟代理人　林志嵩律師
被　　　告　丙○○即楊連義之.
　　　　　　己○○即楊連義之.
共　　　同
訴訟代理人　丁○○
被　　　告　乙○○
　　　　　　　　　　　　2號1.
訴訟代理人　甲○○
被　　　告　戊○○即楊連義之.
當事人間分割共有物事件，本院於民國96年1月18日言詞辯論終
結，判決如下：
    主      文
被告丙○○、己○○、戊○○應就被繼承人楊連義所有坐落宜蘭
縣員山鄉○○段四七一地號土地應有部分九０分之七，辦理公同
共有之繼承登記。
兩造共有坐落宜蘭縣員山鄉○○段四七一地號、地目建、面積一
五二九‧五九平方公尺之土地，其中如附圖編號Ａ所示之土地（
面積一一八‧九七平方公尺）分由被告丙○○、己○○、戊○○
等三人取得並保持公同共有；另如附圖編號Ｂ所示土地（面積一
四一０‧六二平方公尺）分歸原告庚○○及被告乙○○取得且按
各二分之一比例繼續保持共有。
訴訟費用由原告及被告乙○○各負擔一八０分之八三即新台幣貳
萬貳仟壹佰捌拾捌元，由被告丙○○、己○○、戊○○等三人連
帶負擔九０分之七即新台幣參仟柒佰肆拾參元。
    事實及理由
一、程序方面：
  (一)查系爭土地之共有人楊連義已於民國92年3月9日死亡，然其
    之繼承人除被告丙○○及己○○外，被告戊○○乃為楊連義
    與其前妻陳彩雲在婚姻關係存續期間所生，亦應為楊連義之
    繼承人之一等節，已據原告提出楊連義之繼承系統表、戶籍
    謄本等件為證（詳見95年宜調字第90號卷第20頁），是被告
    戊○○於訴外人楊連義92年3月9日死亡時，即當然開始繼承
    。且被告戊○○雖於92年7月1日另以臺灣高雄地方法院92年
    度親字第33號確認親子關係存在事件訴請判決確認其與訴外
    人蕭宏蒼間之親子關係存在確定，有該民事判決書暨確定證
    明書在卷可參（見上述調解卷宗第21-23 頁），然因此確認
    親子關係存在之判決效力僅及於該確認判決之當事人，並無
    如形成判決之對世效力存在，故於楊連義之其餘合法繼承人
    對被告戊○○另提起確認繼承權不存在或侵害繼承權等訴訟
    確定前，被告戊○○自仍為訴外人楊連義之合法繼承人，原
    告將其列為本件分割共有物事件之被告，與法相合，先予敘
    明。
  (二)本件被告戊○○經合法通知，未於言詞辯論期日到場，核無
    民事訴訟法第386 條各款所列情形，爰依原告之聲請，由其
    一造辯論而為判決。
二、兩造之陳述意旨：
  (一)原告方面：坐落宜蘭縣員山鄉○○段471 地號、地目建、面
    積1529.59 平方公尺之土地為原告、被告乙○○及訴外人楊
    連義所共有，原告與被告乙○○之應有部分各為180 分之83
    、訴外人楊連義之應有部分則為90分之 7。惟訴外人楊連義
    業於92年3月9日死亡，被告丙○○、己○○及戊○○等3 人
    為其繼承人，尚未就上揭土地之共有權辦理繼承登記，且本
    件土地並無不能分割情事或不分割之協議，然兩造對於分割
    方法無法協議決定，為此爰依民法第823條第1項、第824 第
    1、2項之規定法訴請分割共有物。
  (二)被告乙○○、丙○○、己○○方面：同意分割土地，亦同意
    原告所提出之分割方案。
  (三)被告戊○○方面則未於言詞辯論期日到場，亦未提出書狀作
    何聲明及陳述。
三、經查，原告主張坐落宜蘭縣尚好段471地號、地目建、面積1
    529. 59 平方公尺之土地為原告、被告乙○○及訴外人楊連
    義所共有，原告與被告乙○○之應有部分各為180 分之83、
    訴外人楊連義之應有部分則為90分之 7；又訴外人楊連義已
    於92年3月9日死亡，被告丙○○、己○○、戊○○等3 人為
    其繼承人，然三人尚未就系爭土地辦理繼承登記：再者，系
    爭土地並無不能分割情事，共有人間亦無不分割之特約，惟
    因被告戊○○行蹤不明，故土地共有人對於分割方案無法達
    成協議等事實，已據原告提出土地登記簿謄本、地籍圖、楊
    連義之繼承系統表暨戶籍謄本等件為證（參本院94年度宜調
    字第72號卷宗第6-20頁），復為到庭之被告所不爭執，自堪
    信為實在。
四、按共有之不動產之共有人中一人死亡，他共有人請求分割共
    有物時，為求訴訟之經濟起見，可許原告就請求繼承登記及
    分割共有物之訴合併提起，即以一訴請求該死亡共有人之繼
    承人辦理繼承登記並請求該繼承人於辦理繼承登記後，與原
    告及其餘共有人分割共有之不動產（參見最高法院70年度第
    2 次民事庭會議紀錄）。查本件原土地之共有人楊連義死亡
    後，因其繼承人即被告丙○○、己○○及戊○○等3 人尚未
    就系爭土地辦理繼承登記，原告於本件一併請求上揭三人應
    就其等被繼承人楊連義之應有部分辦理公同共有之繼承登記
    ，揆諸前揭意旨，自屬有據。次按共有人得隨時請求分割共
    有物，但因物之使用目的不能分割或契約定有不可分割之期
    限者，不在此限，民法第823條第1項定有明文。查系爭土地
    編定為建地，依其使用目的並非不能分割，且兩造間復無不
    分割之約定等節，均經認定，從而原告請求分割系爭土地，
    核與前開規定相符，亦應准許。
五、再按請求共有物之分割，應由法院依民法第824 條命為適當
    之分配，不受當事人主張之拘束。又分割共有物時，法院應
    參酌當事人之聲明、共有物之性質、經濟效用及全體共有人
    利益等公平決之。另分割共有物，以消滅共有關係為目的，
    法院裁判分割共有土地時，除因該土地內部分土地之使用目
    的不能分割，或部分共有人仍願維持共有關係，應就該部分
    土地不予分割或准該部分共有人成立新共有關係外，應將土
    地分配於各共有人單獨所有（最高法院69年台上字第1831號
    判例可資參照）。查系爭土地上成方型，土地上坐落有原告
    所興建、門牌號碼宜蘭縣員山鄉○○路150巷9號之一層樓建
    物，該建物並附連一棟磚造鐵皮頂建物，其餘土地則為空地
    ，且雜草叢生，另該土地坐落於員山鄉郊區，附近多為農田
    ，住家密度低；又原告業已表明其所有之上揭建物將來如占
    用到他人所分得之土地，願意拆屋還地等情，業經本院履勘
    現場屬實，製有勘驗筆錄及照片可稽（詳卷第48-49、54-58
    頁），復經囑託宜蘭縣羅東地政事務所按原告所提出之分割
    分案予以測量後，製作如附圖所示之複丈成果圖可詳（卷第
    60-61頁 ），從而本院參酌：(一)如附圖所示之分割方案，已
    經到庭之當事人在本院審理中表示同意，本院應予尊重；(二)
    採如附圖所示之分割方案，各共有人所分得之土地面積與原
    應有部分比例相當，且各筆土地之分割線均成直線，復都面
    臨馬路，無礙出入，可發揮土地之經濟效益；(三)又如附圖所
    示Ａ部分、面積118.97平方公尺之土地，已經被告丙○○、
    己○○等2 人當庭表明願意與被告戊○○繼續保持共有，另
    附圖Ｂ部分面積1410.62 平方公尺之土地，亦經原告及被告
    乙○○表示願意繼續保持共有關係等一切情狀，堪認如附圖
    所示之分割方案，已符合兩造當事人之利益及土地經濟效用
    ，而足採用。
六、綜上所述，本件原告訴請被告丙○○、己○○、戊○○等人
    應針對渠等被繼承人楊連義就員山鄉○○段471 地號、應有
    部分90分之7 之土地辦理公同共有之繼承登記，並再訴請將
    上揭土地採用如附圖所示之分割方案，即將如附圖編號Ａ所
    示之土地（面積118.97平方公尺）分由被告丙○○、己○○
    、戊○○等3 人取得並繼續保持公同共有；另將如附圖編號
    Ｂ所示之土地（面積1410.62 平方公尺）分歸原告及被告乙○○取得且按各二分之一比例共有，為有理由，應予准許，
七、末按分割共有物事件本質上並無訟爭性，乃係由法院斟酌何
    種方案較能增進共有物之經濟效益，並兼顧兩造之利益，以
    決定適當之分割方法，故兩造本可互換地位，由任一共有人
    起訴請求分割，均無不可，實質上並無所謂何造勝訴、敗訴
    之問題，是本事件之訴訟費用，自應由兩造各按原應有部份
    比例分擔，方屬公允。又本件訴訟費用額共計為48,119元（
    包括第一審訴訟費用43,669元及測量費4,450 元），按兩造
    之應有部分比例計算後，原告及被告乙○○應負擔22,188元
    （元以下四捨五入，以下均同），其餘被告應連帶負擔3,74
    3元。
八、結論：本件原告之訴為有理由，依民事訴訟法第80條之 1、
    第85條第2項，判決如主文。
中　　華　　民　　國　　96　　年　　1　　月　　 30　　日
                  臺灣宜蘭地方法院民事庭
                      法　官　邱景芬
正本與原本無異。
如不服本判決應於判決送達後20日內提出上訴狀（須附繕本）。
中　　華　　民　　國　　96　　年　　1 　　月　　31　　日
                      書記官　邱美龍
